臺灣高等法院高雄分院民事判決　九十二年度重上國字第七號
　　　上　訴　人　高雄縣旗山地政事務所
　　　法定代理人　甲○○
　　　訴訟代理人　李昌明律師
　　　複 代理 人　湯阿根律師
　　　被 上訴 人　乙○○○
　　　訴訟代理人　李慶榮律師
　　　　　　　　　孫守濂律師
當事人間請求損害賠償事件，上訴人對於民國九十二年五月十六日臺灣高雄地方法院
九十一年度重國字第三號第一審判決提起上訴，本院於九十三年十月二十七日言詞辯
論終結，判決如下：
    主    文
原判決關於命上訴人給付部分，及該部分假執行之宣告，暨訴訟費用之裁判（除確定
部分外），均廢棄。
廢棄部分，被上訴人在第一審之訴及其假執行之聲請均駁回。
第一（除確定部分外）、二審訴訟費用由被上訴人負擔。
    事實及理由
一、被上訴人主張：伊於民國七十三年一月七日向訴外人陳素芳購買坐落高雄縣旗山
    鎮○○段二九一之九七地號面積七七七平方公尺之土地（下稱系爭土地）一筆，
    並於同年二月二十五日向上訴人申辦所有權移轉登記，經上訴人通知完成登記，
    於同年三月三日發給伊土地所有權狀，該權狀上記載登記日期為七十三年二月二
    十八日。然伊於九十年十月三十日向上訴人申請系爭土地之登記簿謄本，始發現
    該登記簿所有權部第二頁自始即遺漏登記伊為所有權人，致陳素芳趁機申請補發
    系爭土地所有權狀，於七十八年七月二十九日獲准補發後，將系爭土地再出售予
    訴外人吳俊雄，並向上訴人申辦所有權移轉登記，上訴人收件後，竟於八十年三
    月六日完成所有權移轉登記，致伊受有損害。而系爭土地於八十年三月間之市價
    每坪約新台幣（下同）五萬元，按土地面積計算，伊共計損失一千一百七十五萬
    二千一百二十五元。爰依土地法第六十八條規定，求為判決上訴人應如數給付，
    並加計法定遲延利息等語。
二、上訴人則以：被上訴人之損害賠償請求權，應適用國家賠償法所定五年短期時效
    ，且本件損害於七十三年二月二十八日伊漏未登記時即已發生，消滅時效期間應
    自七十三年二月二十八日起算，故被上訴人請求權已罹於時效。又伊未曾同意賠
    償被上訴人損害，自無拋棄時效利益之情事。縱認伊應負損害賠償責任，伊賠償
    之數額，應以被上訴人與陳素芳間之買賣契約所定價額為依據。又縱認本件損害
    係發生於八十年三月六日，伊賠償之數額亦應以陳素芳與吳俊雄間之買賣契約所
    定價額為依據等語，資為抗辯。
三、原審判決上訴人應給付被上訴人七百四十五萬九千二百元，及自九十一年三月六
    日起至清償日止，按年息百分之五計算之利息，並駁回被上訴人其餘之訴。上訴
    人於本院聲明：(一)原判決不利上訴人部分廢棄。(二)廢棄部分，被上訴人在第一審
    之訴及假執行之聲請均駁回。(三)如受不利判決，願供擔保請准宣告免假執行。被
    上訴人則聲明：駁回上訴。（原審判決被上訴人敗訴部分，未據聲明不服，已告
    確定）
四、被上訴人主張其於七十三年一月七日向訴外人陳素芳購買系爭土地，於同年二月
    二十五日向上訴人申辦所有權移轉登記，經上訴人之承辦人員審查後，核定准予
    登記，並於七十三年三月三日獲核發系爭土地所有權狀。惟上訴人當時負責辦理
    系爭土地移轉登記業務之承辦人員，因疏忽而漏未登載予土地登記簿，而陳素芳
    則趁機申請補發系爭土地所有權狀，於七十八年七月二十九日獲准補發後，將系
    爭土地再出售予訴外人吳俊雄，並向上訴人申辦所有權移轉登記，上訴人收件後
    ，於八十年三月六日完成所有權移轉登記等事實，為上訴人所不爭，並有土地所
    有權狀及土地登記簿謄本、土地所有權登記聲請書等附卷可稽，堪信為真實。茲
    被上訴人主張其因上訴人之承辦人員登記遺漏致受有損害，依土地法第六十八條
    規定，請求上訴人負損害賠償責任，被上訴人則援引時效抗辯，是兩造爭點首應
    審酌者為：被上訴人之損害賠償請求權是否已罹於時效而消滅一節。
五、按土地法第六十八條第一項規定：「因登記錯誤、遺漏或虛偽致受損害者，由該
    地政機關負損害賠償責任。」，係就職司土地登記事務之公務員因過失不法侵害
    人民權利，規定由該公務員所屬地政機關負損害賠償責任，此參酌國家賠償法第
    二條第二項、第九條第一項之規定，自具國家賠償之性質。又類推適用，係就法
    律未規定之事項，援引與其性質相類似之規定，以為適用，俾補充法律規定之漏
    洞。查關於請求權時效，土地法並未規定，自應類推適用國家賠償法第八條第一
    項規定，自請求權人知有損害時起，因二年間不行使而消滅；自損害發生時起，
    逾五年者亦同（最高法院九十二年度台上字第二０二八號、八十三年度台上字第
    一七二三號判決意旨參照），亦不因國家賠償法制定在後，而仍援用民法有關時
    效期間之規定。本件被上訴人因上訴人之承辦人員登記遺漏而受有損害，雖得依
    土地法第六十八條第一項規定，請求上訴人賠償損害，惟被上訴人主張其損害係
    發生於八十年三月六日，而被上訴人遲至九十年十二月四日始向上訴人請求賠償
    ，並於九十一年二月二十七日提起本件訴訟，有起訴狀暨所附請求書附卷可稽，
    顯已逾五年之時效期間，上訴人據此而為時效抗辯，自屬可採。又關於請求權時
    效，土地法既未規定，亦無明文適用民法之規定，自屬法律漏洞，被上訴人主張
    土地法第六十八條第一項所定之損害賠償請求權，有民法第一百二十五條時效規
    定之適用，法律並無漏洞，自無類推適用之可言云云，不足採信。至被上訴人另
    主張土地法第六十八條第一項規定，早在國家賠償法公布施行之前即已施行，係
    獨立賠償制度，性質上與國家賠償不同，既有民法第一百二十五條長期時效規定
    之適用，自不因國家賠償法之施行，反而適用短期時效；且土地遺漏登記純屬地
    政機關內部之作業事項，外人根本無法知悉，自不應適用短期時效，以保障人民
    財產之權利等語，顯未顧及土地法第六十八條第一項規定地政機關應負之損害賠
    償責任係屬國家賠償之性質，尚非可採。
六、綜上所述，本件被上訴人之損害賠償請求權已罹於時效而消滅，上訴人拒絕賠償
    ，洵屬有據。從而，被上訴人依土地法第六十八條規定，請求上訴人給付一千一
    百七十五萬二千一百二十五元及法定遲延利息，即非正當，不應准許，其假執行
    之聲請亦失所附麗，應併予駁回。原審判命上訴人應給付被上訴人七百四十五萬
    九千二百元，及自九十一年三月六日起算之法定遲延利息，並為假執行之宣告，
    自有末洽。上訴意旨指摘原判決此部分不當，求予廢棄改判，為有理由，應由本
    院予以廢棄，改判為主文第二項所示。又上訴人所為之時效抗辯既有理由，兩造
    其餘主張及舉證，無礙於本件判決之結果，爰不再一一審酌。
七、據上論結，本件上訴為有理由，依民事訴訟法第四百五十條、第七十八條，判決
    如主文。
中　　　華　　　民　　　國　　九十三　　年　　 十一 　　月　　　十　　　日
                                            民事第三庭
~B1審判長法官　張國彬
~B2　　　法官　鄭月霞
~B3　　　法官　徐文祥
正本係照原本作成。
如對本判決上訴，須於判決送達後二十日內向本院提出上訴狀，其未表明上訴理由者
，應於上訴後二十日內向本院提出上訴理由書（均須按他造當事人之人數附繕本）。
上訴時應提出委任律師或具有律師資格之人之委任狀，並依附註條文規定辦理。
中　　　華　　　民　　　國　　九十三　　年　　 十一 　　月　　　十　　　日
~B1法院書記官　黃富美
附註：
民事訴訟法第四百六十六條之一：對於第二審判決上訴，上訴人應委任律師為訴訟代
理人，但上訴人或其法定代理人具有律師資格者，不在此限。
上訴人之配偶、三親等內之血親、二親等內之姻親，或上訴人為法人、中央或地方機
關時，其所屬專任人員具有律師資格並經法院認適當者，亦得為第三審訴訟代理人。
第一項但書及第二項情形，應於提起上訴或委任時釋明之。
